最高法院刑事判決　　　　　　九十六年度台上字第四九０三號
上　訴　人　甲○○
　　　　　　　　　　號
　　　　　　乙○○
上列上訴人等因貪污等罪案件，不服台灣高等法院中華民國九十
六年三月六日第二審更審判決（九十五年度上更(二)字第五六六號
，起訴案號：台灣新竹地方法院檢察署八十七年度偵字第二五五
二「原審及第一審判決均誤載為二五二五」、二八九０、三九九
九號），提起上訴，本院判決如下：
    主  文
上訴駁回。
    理  由
按刑事訴訟法第三百七十七條規定，上訴於第三審法院，非以判
決違背法令為理由，不得為之。是提起第三審上訴，應以原判決
違背法令為理由，係屬法定要件。如果上訴理由狀並未依據卷內
訴訟資料，具體指摘原判決不適用何種法則或如何適用不當，應
認其上訴為違背法律上之程式，予以駁回。本件原判決認定上訴
人甲○○、乙○○分別係彰銘工程有限公司及豪久實業有限公司
（下稱豪久公司）負責人。緣空軍四九九聯隊有關新竹空軍基地
阻絕設施工程，係由作戰組作戰官陳文華（更名陳立昇，經國防
部高等軍事法院判決論處罪刑確定）負責規劃；該工程於民國八
十六年八月間由基勤大隊設施中隊工程官黃啟達（經上開軍事法
院判決免刑確定）、林志清等人承辦發包、招標業務，工程經費
約為新台幣（下同）二億七千萬元。因乙○○認識陳文華，乙○
○並經友人輾轉介紹，知甲○○有意向新宏興營造股份有限公司
（下稱新宏興公司，負責人係李茂林）借牌投標，陳文華更將黃
啟達介紹予乙○○認識。嗣乙○○與黃啟達及陳文華三人共同基
於違背職務（窺探其他廠商之投標底價）並要求甲○○交付賄賂
之犯意聯絡，在乙○○經營之豪久公司辦公室共同研議在工程開
標前，秘將標單領出，供甲○○窺探其他廠商之投標價以利得標
，並同意該工程得標後甲○○所交付約八百萬元佣金，由乙○○
與陳文華對分，餘款再由陳文華與黃啟達對分。而甲○○為圖謀
標得該工程，同意於得標後給與該佣金作為對價，雙方因而達成
對於違背職務之行為交付賄賂之期約。嗣該工程正式公告招標，
並訂於八十六年十月一日上午九時開標。黃啟達明知依「空軍營
繕工程作法」之規定，各競標廠商及廠商郵寄投標之金額等內容
屬國防以外應秘密之文書及消息，不得隨意交付或洩漏，且依規
定，須於開標前半小時會同審計、監察單位人員前往領取投標廠
商郵寄之標單，乃竟依乙○○之指示，於同年九月三十日十四時
三十分許，與陳文華共至新竹市樹林頭郵局將八家廠商投寄之標
單領出。再由陳文華將之交與不知情之同事余昭雄（經國防部最
高軍事法院判決無罪確定）於同日十七時三十分許輾轉交付甲○
○，由甲○○優先將其借牌之新宏興公司投標外標封與其他廠商
之投標外標封調換，旋拆閱八家投標廠商之外、內標封刺探其投
標金額，得知最低標之葉記公司投標金額二億零七百五十萬元，
如以該金額競標，因須支付陳文華等人佣金八百萬元及借牌費用
，將不敷成本造成虧損而無利可圖，基於商業利益之考量，始未
將其投標金額改為最低標之金額以符合得標條件。而原先調換之
投標外標封因已完成調換未再予以回復，即將八份標單送回乙○
○處，再由黃啟達將之取回。迨翌日上午九時許，開標前經監察
人員發現標單由余昭雄持有，且標單已遭拆封，乃宣布流標，並
循線查獲等情。因而撤銷第一審之判決，改判依行為時牽連犯之
規定，從一重論處乙○○共同與依據法令從事公務之人員，對於
違背職務之行為，期約賄賂罪刑（處有期徒刑五年）；論處甲○
○非依據法令從事公務之人員，亦非受公務機關委託承辦公務之
人，對於依據法令從事公務之人員，關於違背職務之行為期約賄
賂（累犯）罪刑，已綜核全部卷證資料，詳加斟酌論斷，敘明其
所憑之證據及認定之理由。並就甲○○所辯：因不知借牌之新宏
興公司是否在期限內將標單寄達，始請陳文華等人領出標單察看
，嗣發現該投標單之外標封有油墨，乃將之與另外一個投標單外
標封互換，並未拆閱其他投標廠商之標單，亦未向陳文華、黃啟
達等人期約賄賂等語；乙○○所辯：不知轉交之物品內有標單，
不可能期約賄賂云云，如何認均係事後諉卸刑責之飾詞，難予採
憑，詳加說明。俱有卷存之證據資料可資覆按，從形式上觀察，
並無上訴意旨所指判決適用法則不當及理由不備之違法情形存在
。又證據之取捨及證明力之判斷，俱屬於事實審法院之職權，判
決內若已論敘其何以作此判斷之心證理由，且其取捨判斷不違背
經驗法則或論理法則，即不生判決違背法令之問題。原判決依憑
上訴人二人之供述，共同正犯陳文華、黃啟達之自白，證人林志
清、楊嘉義、戴春福、羅國雄之證言，卷附法務部調查局出具之
測謊報告書、黃啟達自白書、內政部警政署刑事警察局八十六年
十月二十七日刑鑑字第七二二八一號鑑驗通知書暨鑑證照片、新
竹空軍基地阻絕設施整建工程開標記錄並各廠商標單外標封暨標
單照片等證據，資為認定犯罪事實之依據。並就陳文華、黃啟達
如何透過乙○○向特定廠商即甲○○期約賄賂；嗣黃啟達又如何
在陳文華授意下，違背職務提前領出廠商標單交與陳文華，輾轉
交與甲○○予以拆封之事實；而陳文華、黃啟達提前領取標單之
行為，何以與期約賄賂具有對價之關係，詳敘其作此判斷所憑之
論據。且就上述九家投標廠商，除佳邦營造工程有限公司（下稱
佳邦公司）之投標封未發現有遭拆封後再黏貼痕跡外，其餘八家
公司之投標封封口處均有印文不吻合及破壞痕跡。參以開標時，
逾時寄達之佳邦公司表示其標單未遭拆封，堪認未被拆封之廠商
係佳邦公司無疑。另以甲○○原係因擔心其借牌之新宏興公司所
寄投標函件，外皮沾有油污，恐成無效標單，則衡諸常情，優先
處理之事項即係將該投標外標封與其他廠商之投標外標封調換，
再拆閱其他廠商之內外標封，刺探其他廠商之投標內容；並對乙
○○與陳文華、黃啟達等確有將其他廠商之投標內容洩露予甲○
○之認識，且甲○○係因須支付陳文華等人佣金八百萬元及借牌
費用，將不敷成本造成虧損而無利可圖，基於商業利益之考量，
始未將其投標金額改為最低標之金額，俱於理由內論述綦詳。原
判決就證據之取捨及判斷並不違背經驗法則或論理法則，自不得
任指為違法。而八家廠商投標之標單確係陳文華約同黃啟達一起
至郵局領出後交給不知情之余昭雄「交與乙○○，再由乙○○交
甲○○」，嗣後甲○○再將前開標單交由乙○○返還陳文華、黃
啟達，迭經原判決詳敘所憑證據及其認定之理由。則事實欄就甲
○○如何取得上開標單時所記載：「余昭雄轉交甲○○」，應係
行文簡略，難謂原判決有理由矛盾之違誤。另原判決既已認明甲
○○自乙○○處取得八家廠商投標單後，除將其借牌之新宏興公
司投標外標封與其他廠商之投標外標封調換，並曾拆閱其他廠商
之內外標封，刺探其他廠商之投標內容等情。則甲○○究係先調
換新宏興公司投標外標封？抑先拆閱其他廠商之內外標封，刺探
其他廠商之投標內容？俱與上訴人二人應論處罪刑之判決本旨不
生影響，上訴人等任憑己意，執此指摘原判決有理由矛盾之違失
，顯非適法。上訴人二人共同上訴意旨仍執前詞謂：原判決認余
昭雄係將廠商標單直接轉交甲○○，採證違法；原判決認甲○○
係先調換新宏興公司投標外標封後再拆閱其他廠商之內外標封，
與常情相悖，而有判決理由矛盾之違法；原判決未說明認定甲○
○係因基於商業利益之考量，始未將其投標金額改為最低標之金
額，其所憑證據及認定之理由，判決理由不備云云，均屬對原審
已經調查說明之事項或採證認事職權之適法行使，徒憑己見，重
為事實上之爭辯或任意指摘，自不足據以辨認原判決已具備違背
法令之形式要件。又原判決於判決理由內並未單採證人林志清於
法務部調查局新竹市調查站調查時之證述內容，資為認定逾期寄
達標單係佳邦公司之唯一依據。故縱認證人林志清該部分之供述
證據，與事實不符，而應排除之，然依卷存其他證據，仍應為同
一之認定，原判決上開訴訟程序之瑕疵，顯然於判決無影響，依
刑事訴訟法第三百八十條規定，仍不得認係適法之第三審上訴理
由。另原判決於事實欄並未認定乙○○曾與陳文華約定於十月三
日向甲○○收取賄款，自不得因其理由內贅引陳文華所供「……
結果標單就由乙○○直接給黃啟達帶回，此時乙○○並向我約定
十月三日來拿錢」等語，而認原判決有理由矛盾之違誤。綜上所
述，應認本件關於違背職務期約賄賂罪部分之上訴為違背法律上
之程式。至原判決認乙○○尚牽連犯刑法第一百三十二條第一項
洩漏國防以外秘密罪之不得上訴第三審罪名部分，因其所共犯得
上訴於第三審之違背職務期約賄賂罪部分之上訴既不合法，則此
不得上訴第三審之輕罪部分，自無從依審判不可分原則，併為實
體上之審判。從而應將本件上訴，從程序上予以駁回。
據上論結，應依刑事訴訟法第三百九十五條前段，判決如主文。
中　　華　　民　　國　九十六　年　　九　　月　 十三 　日
                      最高法院刑事第七庭
                          審判長法官  張　淳　淙
                                法官  劉　介　民
                                法官  張　春　福
                                法官  蔡　彩　貞
                                法官  林　俊　益
      本件正本證明與原本無異
                                      書  記  官
中　　華　　民　　國　九十六　年　　九　　月　 十九 　日
                                                      Ｅ
